【裁判字號】    89,上訴,2759
【裁判日期】    890710
【裁判案由】    懲治盜匪條例
【裁判全文】
臺灣高等法院刑事判決                          八十九年度上訴字第二七五九號
    上  訴  人
    即  被  告  丙○○
右上訴人因違反懲治盜匪條例案件，不服臺灣台北地方法院八十九年度訴字第五五一
號，中華民國八十九年七月十日第一審判決（起訴案號：臺灣台北地方法院檢察署八
十九年度偵字第六０七一號）提起上訴，本院判決如左：
    主  文
上訴駁回。
    事  實
一、丙○○有施用毒品、違反肅清煙毒條例等前科，於民國八十二年間，因犯賭博罪
    ，經台灣板橋地方法院判處罰金一千元，於同年十二月十七日罰金繳清執行完畢
    （不構成累犯）。猶不知悔改，因積欠當鋪借款新台幣一萬元，亟需金錢償還，
    竟於八十九年三月十八日二十一時五分許，在台北市中正區○○○街一０六之六
    號前，見乙○○一人啟動車號ＪＧ－三一八五號自用小客車準備駛離該處，認有
    機可趁，意圖為自己不法所有，強行擅開該自小客車車門進入，與乙○○擠坐於
    駕駛座處，並以其所有水果刀一把抵住乙○○頸部，同時喝令乙○○「不准動、
    不要說話」之強暴方式，致使乙○○不能抗拒而欲向之強取財物，惟因乙○○情
    急之下尖叫並猛按喇叭，引起在附近開設冷飲店之弟甲○○及適時經過之張進峰
    注意，上前合力追逐逮捕，丙○○始遭制服而未取得財物，並扣押丙○○所有供
    犯罪之水果刀一把。
二、案經乙○○訴由台北市政府警察局中正第二分局報請台灣台北地方法院檢察署檢
    察官偵查起訴。
    理  由
一、訊據上訴人即被告丙○○對於右揭時、地持刀進入告訴人乙○○車內，喝令告訴
    人不要叫，欲向之取得財物之事實坦承不諱，惟否認有盜匪之犯行，辯稱：僅將
    告訴人頂進車內，當時渠係將水果刀置於褲子口袋中，並未持刀抵住告訴人頸部
    ；且渠僅欲恐嚇取財，並無強盜之意，而係警方羅織罪名，再經由告訴人及甲○○、張進峰二位證人共同串證云云。經查：右揭事實，迭據告訴人乙○○於警訊
    、偵訊及原審審理中指訴綦詳（見偵查卷第五頁、第六頁、第三十二頁、原審八
    十九年五月二十二日訊問筆錄），核與當場目擊之證人甲○○於警訊、偵查及原
    審證述情節相符（見偵查卷第七、八頁及第三十二頁反面、原審八十九年五月二
    十二日訊問筆錄），復經證人張進峰於警訊中陳述明確（見偵查卷第九、十頁）
    ，互核均屬一致；參酌被告於偵訊中已坦認確實以水果刀抵住告訴人頸部等語（
    原問：為何侵入別人車內，拿刀抵住被害人之脖子﹖答：．．．為缺錢而異想天
    開，見偵查卷第十八頁反面），佐以該扣案水果刀並無刀鞘，果如被告所辯並未
    以之抵住告訴人頸部，而係置放於褲子口袋中，於渠與告訴人擠坐於駕駛座時，
    衡情被告自身應為該刀所傷害，是渠所辯未以刀抵住告訴人頸部，要係飾卸之詞
    ，不足採信，又被告係犯案時，因被害人尖叫並按喇叭，證人甲○○、張進峰聽
    聞後，同往制伏被告，何來羅織、串證，被告此部分之辯解，亦不可採。按恐嚇
    罪與強盜罪之區別，雖在程度之不同，尤應以被害人是否喪失意思自由為標準。
    （最高法院十八年上字第八三八號判例參照）；又刑法上恐嚇取財罪之「恐嚇」
    ，固係指以危害通知他人，使該人主觀上生畏怖心之行為，然此危害之通知，並
    非僅限於將來，其於現時以危害相加者，亦應包括在內。因是，恐嚇之手段，並
    無限制，其以言語、文字為之者無論矣，即使出之以強暴、脅迫，倘被害人尚有
    相當之意思自由，而在社會一般通念上，猶未達於不能抗拒之程度者，仍屬本罪
    所謂「恐嚇」之範疇。至於危害通知之方法，亦無限制，無論明示之言語、文字
    、動作或暗示之危害行為，茍已足使對方理解其意思之所在，並足以影響其意思
    之決定與行動自由者均屬之。故其與強盜之區別，端在所為之強暴、脅迫，其於
    社會一般通念上，是否足以抑制被害人之意思自由，至於不能抗拒，以為財物之
    交付為斷，倘其尚未達到此一程度，亦僅應成立恐嚇取財罪。（最高法院八十一
    年台上字第八六七號判決意旨參攷）。本件被告於告訴人啟動自小客車準備駛離
    之際，強行擅開該自小客車車門進入，並以其所有之水果刀一把抵住告訴人頸部
    ，同時喝令告訴人「不准動、不要說話」，欲向告訴人強取財物，斯時告訴人身
    處車內，被告又手持水果刀，在空間有限之情形下，告訴人若稍有脫離之舉動，
    勢必遭受傷害，足證告訴人業已置於被告實力支配之下，被告所為於客觀上顯已
    達致使告訴人（被害人）不能抗拒之程度，自應成立強盜罪，而非恐嚇取財罪。
    此外，又有扣案之水果刀一把可資佐證，是被告辯稱並非強盜，僅屬恐嚇一節，
    亦係卸責之詞，不足採信。本案事證明確，被告犯行至堪認定。
二、核被告所為，係犯懲治盜匪條例第五條第二項、第一項第一款之強盜未遂罪。被
    告於告訴人啟動自小客車準備駛離之際，強行擅開該自小客車車門進入，並以其
    所有水果刀一把抵住告訴人頸部，同時喝令「不准動、不要說話」，欲向告訴人
    強取財物，實已置告訴人於自己實力支配之下，而令其不能抗拒，已如前述，被
    告顯已著手於強盜罪之強暴行為之實施；嗣被告因遭證人甲○○及證人張進峰制
    服，而未生取得財物之結果，依刑法第二十五條第一項規定，為未遂犯，應依同
    法第二十六條前段規定，按既遂犯之刑減輕之。查懲治盜匪條例第五條第一項第
    一款之法定刑為無期徒刑或七年以上有期徒刑，故依刑法第六十五條第二項、第
    六十六條前段規定，無期徒刑減為七年以上有期徒刑，有期徒刑則減輕其刑二分
    之一。
三、原審以被告罪證明確，依懲治盜匪條例第五條第一項第一款、第二項、第八條，
    刑法第二十六條前段、第三十八條第一項第二款規定，並於審酌被告之素行，因
    積欠當鋪借款，竟萌生強盜之意之犯罪動機、目的，持用水果刀犯罪對被害人人
    身安全之危害甚為嚴重、且嚴重戕害社會治安，及其智識程度、生活狀況，暨尚
    未取得財物暨犯後態度等一切情狀，量處有期徒刑四年。並以扣案之水果刀一把
    ，為被告所有且為其供犯罪所用之物，業據被告供明在卷，依刑法第三十八條第
    一項第二款宣告沒收之，經核原判決認事用法，並無不合，量刑亦屬妥適，被告
    上訴否認犯行，指摘原判決不當，請求撤銷改判云云，為無理由，應予駁回。
據上論斷，應依刑事訴訟法第三百六十八條，判決如主文。
本案經檢察官呂丁旺到庭執行職務。
中    華    民    國    八十九    年      九        月      二十二      日
                            臺灣高等法院刑事第二十四庭
                                審判長法  官  陳  貽  男
                                      法  官  聶  齊  桓
                                      法  官  李  世  貴
右正本證明與原本無異。
如不服本判決應於收受送達後十日內向本院提出上訴書狀，其未敘述上訴之理由者並
得於提起上訴後十日內向本院補提理由書（均須按他造當事人之人數附繕本）。
                                      書記官  魏  汝  萍
中    華    民    國    八十九    年      九        月      二十六      日
附錄本案論罪科刑法條：
懲治盜匪條例第五條
有左列行為之一者，處無期徒刑或七年以上有期徒刑：
一、意圖為自己或第三人不法所有，以強暴、脅迫、藥劑、催眠術或他法，致使不能
    抗拒，而取他人之物或使其交付者。
二、發掘墳墓而盜取殮物者。
三、藏匿或包庇盜匪者。
前項第一款之未遂犯罰之。
預備犯第一項第一款之罪者，處一年以下有期徒刑。


司法院資訊處製作；財團法人民間司法改革基金會備份。
